臺灣臺南地方法院民事判決
110年度訴字第1389號
原      告  財團法人台南縣私立天仁高級工商職業學校

法定代理人  
即  清算人  龔玉葉  


訴訟代理人  蕭麗琍律師
被      告  郭俊    


            邱郭褫  

共      同
訴訟代理人  郭琨山  
被      告  沙牧耳  

            沙大衛    現於法務部○○○○○○○執行中

上列當事人間請求塗銷地上權登記事件，本院於民國111年1月17
日言詞辯論終結，判決如下：
    主  文
被告應就被繼承人郭謝片於附表所示之地上權辦理繼承登記。
如附表所示之地上權應予終止。
被告應將如附表所示之地上權登記予以塗銷。
訴訟費用由被告負擔。　
    事實及理由
一、原告起訴主張：
  ㈠訴之聲明：如主文第1至3項所示。
  ㈡臺南市○○區○○段000地號土地（下稱系爭土地）係原告與訴外
    人郭來極共有，系爭土地於民國38年設定不定期限、未約定
    地租之如附表所示之地上權（下稱系爭地上權）予訴外人郭
    謝片作為興建房屋之用。惟系爭地上權之設定迄今已72年餘
    ，且系爭土地上僅有原告興建之同段486-6建號建物，足見
    系爭地上權之原設定目的已不存在，不符實際狀況，且有礙
    於系爭土地之經濟利用價值及所有權人之利益。且原告欲將
    系爭土地捐予臺南市政府，須將系爭地上權之設定登記塗銷
    後，才能辦理後續程序，原告願負擔本件訴訟費用，爰依民
    法第833條之1、民法物權編施行法第13條之1規定，請求終
    止系爭地上權。
  ㈢系爭地上權人郭謝片業已過世，依法應由其子女即訴外人郭
    尾、沙郭春霞及被告郭俊、邱郭褫繼承系爭地上權。又郭尾
　　因出生4日即死亡而無繼承人；沙郭春霞於105年6月29日死
    亡，依法應由其長子、次子即被告沙牧耳、沙大衛繼承。系
    爭地上權應由被告郭俊等4人繼承，惟被告郭俊等4人迄今尚
    未辦理繼承登記，縱依法宣告准予終止系爭地上權，系爭地
    上權於塗銷登記前，形式上仍然存在，該塗銷行為係物權消
    滅方式，屬處分行為，依民法第759條規定，須由被繼承人
    郭謝片之全體繼承人即被告郭俊等4人辦理繼承登記後，始
    得加以處分。從而，原告本於系爭土地共有人之地位，請求
    准予終止系爭地上權，由被告郭俊等4人就系爭地上權辦理
    繼承登記後，依民法第767條第1項中段、第821條規定請求
    塗銷系爭地上權。
二、被告方面：
　㈠郭俊、邱郭褫：
　　同意就系爭地上權辦理繼承登記，並塗銷系爭地上權之設定
    登記，但本件訴訟之訴訟費用應由原告負擔。
  ㈡沙牧耳：
　　同意塗銷系爭地上權之設定登記。
　㈢沙大衛：
　　伊對於原告之請求，並無意見。　  
三、得心證之理由：
　㈠查系爭地上權人係被繼承人郭謝片，其於53年7月28日過世，
    繼承人為被告4人，未就系爭地上權辦理繼承登記，系爭土
    地上僅有原告之建物存在，並無其他建物等情，有系爭土地
    登記第一類謄本、郭謝片之除戶謄本、繼承系統表及被告之
    戶籍謄本資料在卷可參，堪認屬實。
　㈡按稱普通地上權者，謂以在他人土地上下有建築物或其他工
    作物為目的而使用其土地之權；地上權未定有期限者，存續
    期間逾20年或地上權成立之目的已不存在時，法院得因當事
    人之請求，斟酌地上權成立之目的、建築物或工作物之種類
    、性質及利用狀況等情形，定其存續期間或終止其地上權，
    修正後民法第832條、第833條之1定有明文。又修正之民法
    第833條之1規定，於民法物權編99年1月5日修正之條文施行
    前未定有期限之地上權，亦適用之，民法物權編施行法第13
    條之1亦有明文。查原告提起本件訴訟時，上開修正法律業
    已施行，又系爭地上權登記均未定期限，且設定迄今已逾72
    餘年，爰審酌系爭土地上設定登記系爭地上權之目的，本係
    用以建築改良物使用，而現今系爭土地上僅有原告所有之建
    物，並無被告之建物，亦無何供被告使用之情事，為被告所
    不爭執，依系爭土地使用現況可知，被告均無使用系爭土地
    之事實，堪認系爭地上權設定之目的已不存在。本院審酌系
    爭地上權登記未定期限，設定迄今已逾72餘年，而系爭地上
    權設定之目的本在使用系爭土地以建造建築物，而系爭土地
    既無地上權人之建物或地上物，若繼續存在則不符實際，並
    有礙於土地經濟利用價值及所有權人之利益，且被告對原告
    之請求亦不爭執，應認系爭地上權成立目的與利用狀況已有
    變動，是原告請求本院終止系爭地上權，核屬有據。
　㈢又按因繼承、強制執行、公用徵收或法院之判決，於登記前
    已取得不動產物權者，非經登記，不得處分其物權，民法第
    759條定有明文。查系爭地上權人郭謝片業已過世，被告為
    其法定繼承人，依法應由被告共同繼承系爭地上權，惟被告
    迄未辦妥繼承登記，且系爭地上權縱然依法宣告准予終止，
    在塗銷登記之前形式上仍然存在，此一塗銷為物權消滅方式
    ，屬於處分行為，依上開規定，須由被告繼承登記後始得加
    以處分。從而，原告本於系爭土地共有人之地位，請求本院
    准予終止系爭地上權，由被告就系爭地上權辦理繼承登記後
    ，再判命被告予以塗銷，核屬有據。
四、綜上所述，原告按民法第833條之1規定，並依民法第767條
    第1項、第821條物上請求權及繼承法律關係，請求被告先就
    被繼承人郭謝片之系爭地上權為繼承登記後，再將系爭地上
    權登記予以塗銷，為有理由，應予准許。
五、訴訟費用負擔之依據：民事訴訟法第78條、第85條第1項前
    段。 
中　　華　　民　　國　　111 　年　　1 　　月　　28　　日
                  民事第一庭　法  官　陳尹捷
以上正本係照原本作成。
如不服本判決，應於判決送達後20日內，向本院提出上訴狀並表
明上訴理由，如於本判決宣示後送達前提起上訴者，應於判決送
達後20日內補提上訴理由書（須附繕本）。
如委任律師提起上訴者，應一併繳納上訴裁判費。  　　　　　
中　　華　　民　　國　　111 　年　　1 　　月　　28　　日
                              書記官　曾美滋
附表：
土　地 面　積 (平方公尺) 收件字號 地上權人 權利 範圍 存續期間 權利標的 設    定 權利範圍 臺南市○○區○○段000地號 510.69  38年佳地字第287號 郭謝片 全部 不定期限 所有權 1/3